臺灣臺南地方法院民事判決　九十一年度訴字第一一四七號
　　原　　　告　徐國榮營造股份有限公司
　　法定代理人　丙○○
　　訴訟代理人　甲○○
　　被　　　告　乙○○
右當事人間請求返還借款事件，本院判決如左：
    主    文
被告給付原告新台幣佰陸拾萬元，及其中新台幣壹佰陸拾萬元自民國九十一年七月
二日起，又其中新台幣貳佰萬元自民國九十一年八月二日起，均至清償日止，按週年
利率百分之五計算之利息。
原告其餘之訴駁回。
訴訟費用由被告負擔。
    事    實
甲、原告方面：
一、聲明：(一)被告應給付原告新台幣（下同）三百六十萬元，及自民國九十一年七月
    二日起至清償日止，按週年利率百分之五計算之利息。(二)訴訟費用由被告負擔。
二、陳述：
（一）被告先後向原告借款合計三百六十萬元，第一次於八十年三月三十一日借用六
      十萬元，第二次於八十一年十一月二十日借用二百萬元，第三次於八十四年八
      月十五日借用一百萬元。兩造當初係基於雙方之信賴與友誼，故未定返還期限
      ，惟被告迄未返還系爭借款，爰先位依消費借貸之法律關係，請求被告如數返
      還。
（二）按無法律上之原因而受利益，致他人受損害者，應返還其利益；雖有法律上之
      原因，而其後已不存在者，亦同，民法第一百七十九條定有明文。本件兩造當
      初係基於雙方之信賴與友誼，故疏未立據，如今雙方之信賴與友誼已破壞，在
      借款之法律關係難以舉證證明之情形下，原告唯有備位本於不當得利之法律關
      係，請求被告返還系爭款項。又原告因交付金錢給被告而受有損害，故本於不
      當得利之法律關係，訴請被告返還不當得利，是應由被告舉證證明其有何收受
      該錢款之法律上原因，如被告未舉證證明之，則原告請求返還不當得利之主張
      ，自屬有理（最高法院九十一年度台上字第一四號民事裁定參酌）。
（三）被告於七十九年至八十一年間先後購買一間公寓及一間透天厝，被告之資金來
      源為何？其裝潢費用之資金來源為何？又被告抗辯：其受領之系爭款項均為獎
      金等語，自應就該高額獎金之具體事實及緣由分別為何舉證證明之。依據社會
      經驗，全年所得之獎金通常係低於全年所得之薪資，此乃常態，反之，若等於
      或高於，則均為變態。而被告全年所得之薪資約六十萬元，其主張受領之系爭
      款項均為獎金，惟其中之六十萬元係等於其全年所得之薪資，又其中二百萬元
      、一百萬元均高於其全年所得，應屬變態之事實，自應由被告負舉證責任。
（四）被告擔任原告公司之工地主任，係領有薪資之受雇員工，故其負責工地主任業
      務，縱然辦事得宜，亦為其份內之工作，且原告公司於上開期間尚有聘雇人員
      二十餘人，無任何一員工領取獎金，豈可能獨被告一人領取鉅額獎金；且觀之
      被告所舉上開三項工程，其中大湖工程如被告所言，於七十九年業已完工，大
      鵬工程自八十年十一月二十七日起迄八十二年七月八日完工，忠明工程自八十
      二年四月二十日起迄八十四年八月三日完工，而被告受領系爭款項，均非一般
      民間於農曆春節前數日發放工作獎金，與一般慣例不符，故被告所辯係工作獎
      金云云，顯為卸責推託之詞。又原告如為獎勵員工核發工作獎金，依會計稅捐
      制度，係屬正當之出項，原告依法可名正言順予以申報扣繳，惟依原告所呈報
      年度所得申報表列，事前事後均未申報扣繳，且被告月薪僅為五萬元，縱有工
      作獎金，至多發放一至二月薪資，豈可能一次發放七十二個月之年終獎金之理
      ！
三、證據：提出薪資表、各類所得扣繳暨免扣繳憑單、年度所得表、彰化商業銀行支
    票存根、活期存款帳號00000000000之一００號存摺（以上均影本）
    、建物登記謄本、土地登記謄本，並聲請訊問證人謝鴻儀、鄭慶璋，及向稅捐機
    關函調原告公司於七十九年至八十四年給付被告之薪資及獎金數額若干。
乙、被告方面：
一、聲明：(一)原告之訴駁回。(二)訴訟費用由原告負擔。
二、陳述：
（一）被告自六十六年九月即受僱於原告，擔任經理職務，綜理原告工地之事務，除
      按月薪資外，原告均依當年度公司營運狀況及被告個人工作表現等，給予薪資
      、獎金等。而嗣因國內建築營造業界受空屋率過高及景氣下滑影響，原告之收
      益不如預期，時自九十一年二月間，原告無法給付薪資達二個月，被告為求生
      計，只好離職轉至其他公司服務。而被告任職原告公司期間，原告從未借貸金
      錢給被告，是原告指稱借款三百六十萬元予被告乙節，確非事實。
（二）按稱僱傭者，謂當事人約定，一方於一定或不定之期限內為他方服勞務，他方
      給付報酬之契約，民法第四百八十二條定有明文。查本件兩造就自六十六年九
      月間至九十一年二月間，被告有受僱於原告之事實，雙方均不爭執，前揭任職
      期間原告所給付之款項，均為基於僱傭之法律關係，又所受領之報酬，包括薪
      津及獎金等。次按公司之資金，除因公司間業務交易行為有融通資金之必要者
      外，不得貸與股東或任何他人，九十年修正前公司法第十五條定有明文。是原
      告既為股份有限公司，自應受上開法律之拘束，則果如原告所稱，其有借貸三
      百六十萬元予被告，顯然違反公司法所規定貸款之限制，原告就本件訴訟所請
      求有「借貸」之變態事實，自應負有舉證責任，彰然甚明。
（三）再原告公司主張先後借貸被告三百六十萬元，除已違反公司法之規定外，惟衡
      諸常情，僱傭關係存續期間，原告公司竟在未償還舊債之情形下，連續數年不
      斷借貸金額予身為員工之被告，誠屬不可思議，一般私人借貸尚不可能發生，
      況兩造當時尚有僱傭關係存在。抑或如原告所稱，上開款項係為無法律上之原
      因之給付，則原告公司竟會連續數年間無償交付數十萬元至上百萬元不等之款
      項予被告，更有違常情。從而，本件原告公司提起本件請求，其債之原因關係
      當非屬金錢之借貸，灼然至顯。
（四）被告否認有向原告借款購買房屋：1.被告於八十一年十一月十六日所買受而登
      記為配偶林美津所有坐落台南市○區○○○段六三０之九六一地號土地及其上
      門牌號碼台南市○區○○街二二九巷二十七弄六號房屋之買賣價金為六百零二
      萬元，分別於八十一年十一月十六日付第一期款二十萬元；同年十一月十七日
      付第二期款一百三十萬元；同年十一月十八日付第三期款一百五十二萬元；其
      餘款項三百萬元係於同年十二月十九日向台南市第四信用合作社貸款後支付，
      此有買賣契約書影本、抵押權設定契約書影本各乙份足稽。2.原告交付二百萬
      元之工作獎金予被告之時間為八十一年十一月二十日，顯然晚於被告前揭購買
      房屋及給付價金之時間，足認原告主張被告於八十一年間向其借款二百萬元購
      買房屋云云，確非事實。
（五）再原告所提出卷附「徐國榮營造股份有限公司年度所得表」六張，其內容多處
      虛偽不實：1.八十一年度薪資表中，僅負責人丙○○、被告乙○○（即工地主
      管）、盧豐舟、胡敏章（屏東工地人員）、郭素妙、龔麗文（均為會計）、甘
      功文（臨時工）、戴崇揚（技師）為原告公司之實際人員，其餘列冊人員徐清
      吉為負責人丙○○胞弟、徐瑞銘為丙○○長子、徐瑞鴻為次子、徐莉萍為女兒
      、徐黃市為配偶。林美津為被告乙○○配偶；謝育源、陳坤海、郭素花、劉鳳
      儀、胡秀敏、鄭慶璋、詹啟源、蔡連生、蔡錦波、柯金台俱為原告借牌之人頭
      ，並非原告公司之人員。2.八十二、八十三、八十四、八十五年間，被告實際
      受領之薪資每月均達八萬元左右，並非原告所列之五萬元。此由被告在彰化銀
      行帳戶（00000000000000）八十五年間原告自八月起直接匯入
      之薪資為八萬元，同年十月間調升為八萬六千元即明，益見原告所呈之帳冊確
      與實際支出狀況有所出入。
（六）原告公司於1.約七十九、八十年間承攬台灣電力公司輸變電工程處中部輸工處
      大湖Ｓ＼Ｓ改建工程，工程金額一千六百萬元，歷時八個月即完工。2.約八十
      一、八十二年間承攬台灣電力公司輸變電工程處南區輸工處，大鵬Ｅ＼Ｓ新建
      土木建築工程，工程金額一億三千五百萬元，歷時一年即完工。3.約八十二、
      八十三年承攬台灣電力公司輸變電工程處中區輸工處忠明Ｄ＼Ｓ新建工程，工
      程金額八千二百萬元，分二期共歷時二年完工。而上開工程均由被告一人負責
      總攬工地事務，全程執行施工管控等細節方可順利完工。而一般民營公司，為
      鼓勵員工之工作表現，除按月之薪資外，另給予工作獎金之情形，十分普遍，
      況八十四年間，國內營建業景氣甚佳，原告公司亦每年均有承攬重大工程，被
      告任職經理，均一人單獨負責運籌工地業務，致不斷累積公司營業成績，是被
      告於僱傭關係存續期間，因工作表現甚受倚重，受領原告所給付之工作獎金，
      尚難謂無法律上之原因而受有利益。
（七）原告公司於九十一年二月被告離職後，曾於九十一年四月委由律師寄發存證信
      函予被告，催告返還公司大小章、汽車、經緯儀、手提電腦．．等物，而其所
      羅列者多達十六項，但並未列出有三百六十萬元借款乙項。果被告於任職期間
      ，確有向原告公司借款，原告公司就被告因職務需要所保管之電腦、對講機等
      物品，既已委託律師正式發函催告返還，則前揭其所指稱之鉅額借款反而漏列
      提出？而被告受領工作獎金之時間，為八十年、八十一年、八十四年間，金額
      分別為六十萬元、二百萬元、一百萬元，苟如原告所稱係為借款，豈可能均未
      約定及支付利息，亦未言明清償時間？且在前債未償之情形下，陸續發生後債
      ？原告公司竟可無視公司法之禁止規定，連續數年借貸大筆金額予身為員工之
      被告？非但違背常情，亦屬不可發生之情事。
（八）依卷附原告公司所自行提出之自八十一年至八十四之薪資表所列員工，根本未
      出現謝鴻儀，則證人謝鴻儀曾受僱於原告公司，並無法證明，則其證詞之內容
      ，不足採信。再證人鄭慶璋雖亦為原告公司之員工，但鄭慶璋與原告公司法定
      代理人丙○○之子徐瑞銘為就讀正修工專之同班同學，因此種關係方進入原告
      公司工作，而與徐家交情匪淺。鄭慶璋亦自承，其在公司任職期間，並未與被
      告在同一工地工作，則被告與其過去並無淵源，又如何有交往之機會而有深交
      ？再鄭慶璋所稱，被告曾經提到要買房子向公司借錢等語，然被告已證明分期
      付款之時間及貸款之金額均與原告公司所給與工作獎金之時間有明顯前後之差
      異，則其無異係附和原告公司之說詞，自與實情不符，灼然至顯。原告公司復
      自承未與被告約定之利息、及清償期限，且系爭款項高達三百六十萬元，果係
      借款，原告公司竟無法提出任何書面之憑證，僅由二位證人以「聽說」之傳聞
      證據證明之，實違反經驗法則。足見兩造間確無借貸關係存在，是原告公司之
      請求，洵無理由。
（九）按不當得利返還請求權，以無法律上之原因而受利益為其成立要件之一，故主
      張此項請求權成立之原告，應就無法律上原因而受利益之事實，負舉證責任（
      最高法院七十七年度台上字第一七五六號判決參照）。從而，原告除主張返還
      借款外，另稱因交付金錢給被告而受有損害，本於不當得利之法律關係，訴請
      返還不當得利等語，依上開實務見解，原告自應就被告於僱傭關係存續期間「
      無償受領款項」，有何無法律上之原因而受利益之事實，負舉證責任。原告公
      司在七十九年台灣電力公司輸工處大湖Ｓ＼Ｓ增設工程，八十一年台灣電力公
      司輸工處大鵬超高壓變電所建土木建築工程，八十二年台灣電力公司中部施工
      處忠明Ｄ＼Ｓ新建工程工地均由被告總攬為工地負責人，而工程進行之狀況，
      品質之控管均賴被告一人之辛勸督導。從而，原告公司之營運成績實繫於被告
      之工作表現，原告公司過去甚為倚重被告營造方面之專業能力，被告亦兢兢業
      業為原告公司服務長達二十餘年，直到公司倒閉無法發薪為止。被告並不諱言
      ，原告公司過去對被告之獎勵，亦今被告相對為原告公司付出人生大半之歲月
      ，果被告未盡心盡力為原告公司貢獻一己之長，相信原告公司亦不可能基於兩
      造之僱傭關係，給付被告系爭款項為工作獎金。是被告本於僱傭之法律關係受
      領系爭款項，自難謂無法律上之原因。
三、證據：提出不動產買賣契約書、正力法律事務所函、工程開工報告單、土木建築
    工程現場改善通知單、工地及測量負責人資歷表（以上均影本），並聲請訊問證
    人宋國瑞、陳筆儒、邱文獻。
    理　　由
甲、程序方面：
　　本件原告起訴主張依不當得利之法律關係，請求被告應給付原告六十萬元，及自
　　起訴狀繕本送達翌日起算之法定遲延利息，嗣於本院審理中本於同一之基礎事實
　　，先位主張依消費借貸之法律關係，備位主張依不當得利之法律關係，並擴張其
　　聲明為被告應給付原告三百六十萬元，及自擴張聲明狀繕本送達翌日即九十一年
　　七月二日起算之法定遲延利息，依民事訴訟法第二百五十五條第一項第二款、第
　　三款之規定，應予准許，合先敘明。
乙、實體方面：
一、原告起訴主張：被告先後於八十年三月三十一日、八十一年十一月二十日、八十
    四年八月十五日向原告借用六十萬元、二百萬元、一百萬元，當初原告基於雙方
    之信賴與友誼而借貸，故未約定返還期限，惟被告迄未清償，爰先位本於消費借
    貸之法律關係，請求被告返還借款三百六十萬元。又兩造當初係基於雙方之信賴
    與友誼，故疏未立據，如今雙方之信賴與友誼已破壞，在借款之法律關係難以舉
    證證明之情形下，爰備位本於不當得利之法律關係，請求被告如數返還等情，並
    求為命被告應給付原告三百六十萬元及自九十一年七月二日起算之法定遲延利息
    之判決。
二、被告則以：(一)原告公司約於七十九、八十年間承攬台灣電力公司輸變電工程處中
    部輸工處大湖Ｓ＼Ｓ改建工程，工程金額一千六百萬元，歷時八個月即完工；又
    約於八十一、八十二年間承攬台灣電力公司輸變電工程處南區輸工處，大鵬Ｅ＼
    Ｓ新建土木建築工程，工程金額一億三千五百萬元，歷時一年即完工；再約於八
    十二、八十三年承攬台灣電力公司輸變電工程處中區輸工處忠明Ｄ＼Ｓ新建工程
    ，工程金額八千二百萬元，分二期共歷時二年完工。而上開工程均由被告一人負
    責總攬工地事務，全程執行施工管控等細節方可順利完工。而一般民營公司，為
    鼓勵員工之工作表現，除按月之薪資外，另給予工作獎金之情形，十分普遍，況
    八十四年間，國內營建業景氣甚佳，原告公司亦每年均有承攬重大工程，被告任
    職經理，均一人單獨負責運籌工地業務，致不斷累積公司營業成績，是被告於僱
    傭關係存續期間，因工作表現甚受倚重，受領原告所給付之工作獎金，尚難謂無
    法律上之原因而受有利益。(二)原告主張先後借貸被告三百六十萬元，除已違反公
    司法之規定外，惟衡諸常情，僱傭關係存續期間，原告公司竟在未償還舊債之情
    形下，連續數年不斷借貸金額予身為員工之被告，誠屬不可思議。又或如原告所
    稱上開款項係為無法律上之原因之給付，則原告公司竟會連續數年間無償交付數
    十萬元至上百萬元不等之款項予被告，更有違常情。從而，原告提起本件請求之
    債之原因關係，當非屬金錢借貸，亦非無法律上之原因，至為灼然。況且，被告
    於九十一年二月離職後，原告曾於九十一年四月委由律師寄發存證信函予被告，
    催告返還公司大小章、汽車、經緯儀、手提電腦．．等物，而其所羅列者多達十
    六項，但並未列出有三百六十萬元借款乙項。被告如於任職期間確有向原告公司
    借款，則原告就被告因職務需要所保管之電腦、對講機等物品，既已委託律師正
    式發函催告返還，豈有反而漏列系爭鉅額借款之理？顯見原告之請求，非有理由
    等語，資為抗辯。
三、原告主張被告先後於八十年三月三十一日、八十一年十一月二十日、八十四年八
    月十五日收受原告交付之六十萬元、二百萬元、一百萬元之事實，已據提出彰化
    商業銀行支票存根影本及活期存款帳號00000000000之一００號存摺
    影本為證，且為被告所是認，應堪信為真實。
四、原告又先位主張被告於前揭時向原告借用系爭借款合計三百六十萬元之事實，經
    被告否認兩造之原因關係為消費借貸之法律關係，依民事訴訟法第二百七十七條
    前段規定，於請求履行債務之訴，除被告自認原告所主張債權發生原因之事實外
    ，應先由原告就其主張此項事實，負舉證之責任，必須證明其為真實後，被告於
    其抗辯事實，始應負證明之責任，此為舉證責任分擔之原則（最高法院四十三年
    台上字第三七七號判例參照）。準此，本件原告自應就被告收受系爭款項係基於
    消費借貸之原因事實，負舉證之責任。經查：
（一）證人謝鴻儀結證：「我是在原告公司擔任測量工程師，任職期間為七十九年到
      八十二或八十三年。當時乙○○擔任公務經理，我們的工作上有業務接觸，他
      的工地我必須幫他測量」，「范經理跟我說的，大約在民國八十年前後，我們
      在一起聊天時他跟我說的，他說家裡要用錢，分了好幾次向公司借了幾百萬元
      」等語，經與證人鄭慶璋結證：「（我）擔任工地主任，任職期間從七十二年
      起在原告公司任職大約四、五年左右，後來離職，到八十、八十一年間又回到
      原告公司，工作了大約三、四年，這幾年期間都擔任工地主任。這期間我和被
      告都是在不同的工地工作，我在唸書時，就知道被告在原告公司任職，我進原
      告公司以後，雖然和被告工作上沒有直接接觸，但私交算不錯」，「我印象中
      在與被告聊天的時候，被告曾經跟我提到他要買房子，向公司借錢，金額多少
      不知道。被告是在我第二次回公司任職時才跟我提到這件事」等語互核，該二
      名證人皆證述：八十年、八十一年間曾聽被告本人自承向原告借款乙事，而該
      證言係證人親身見聞被告陳述之事實，非屬傳聞證據，且徵諸該二名證人現均
      未任職於原告公司，顯無偏頗原告公司之虞，又其二人亦經具結當據實陳述，
      否則願受偽證之處罰，衡之常情，證人當無甘冒受刑事偽證追訴風險之理。再
      參之訴外人即被告之妻范林美津於八十一年十一月十六日向訴外人陳石能買受
      坐落台南市○區○○○段六三０之九六一地號土地及其上建物即門牌號碼台南
      市○區○○街二二九巷二七弄六號房屋，買賣價金為六百零二萬元，於同日交
      付二十萬元，八十一年十一月十七日交付金額一百三十萬元支票，八十一年十
      一月十八日交付一百五十二萬元，八十一年十二月十九日交付金額一百萬元、
      二百萬元支票各一紙，為兩造所不爭，且有原告提出之土地登記謄本、建物登
      記謄本及被告提出之不動產買賣契約書附卷可稽，益徵證人謝鴻儀、鄭慶璋證
      述：被告係因家裏要用錢或要買房子而向原告借款等語，堪予採信。因之，原
      告主張被告先後於八十年三月三十一日、八十一年十一月二十日向原告借款六
      十萬元、二百萬元，未定返還期限之事實，尚非無據。至原告主張被告於八十
      四年八月十五日向原告借款一百萬元之事實，並未提出積極事證證明之，則原
      告主張系爭一百萬元係原告本於消費借貸之原因關係而交付予被告云云，自難
      採信。
（二）被告雖以其妻交付上開房地買賣價金之時間與原告主張之借款時間不符，且尾
      款三百萬元係於八十一年十二月十九日向台南市第四信用合作社貸款後支付云
      云置辯；但查，上開買賣價金總價為六百零二萬元，而被告於八十一年十月三
      十日與保證責任台南市第肆信用合作社設定最高限額抵押權之金額僅為三百萬
      元，有被告提出之土地建築改良物抵押權設定契約書影本在卷足憑，足見被告
      尚須自籌三百餘萬元之資金，自難憑此認定被告無向原告借款之必要。又被告
      向原告借得款項後是否立即支用或事後運用，亦非原告所能置喙，因之尚難依
      被告前揭辯詞而為有利於被告之認定。被告雖又辯稱：原告借款予被告，違反
      公司法之規定，且被告於九十一年二月離職後，原告曾於九十一年四月委由律
      師寄發存證信函予被告，催告返還公司大小章、汽車、經緯儀、手提電腦．．
      等物，而其所羅列者多達十六項，但並未列出有系爭借款乙項。被告如於任職
      期間確有向原告公司借款，豈有漏列之理云云；惟查：原告違反公司法之規定
      將公司之資金貸與被告，固應由公司負責人賠償公司因此所受之損害，惟尚難
      憑此推翻被告向原告借款之事實認定。再依被告提出原告於九十一年四月二十
      九日委請律師催請被告返還之物品，係指被告保管原告公司所有如大小章、汽
      車、經緯儀、手提電腦．．等物品，被告如不返還，原告將依法訴追被告侵占
      之民刑事責任，有正力法律事務所函在卷足佐，顯與本件係本於金錢消費借貸
      之法律關係不同，縱原告未於同一函文內對被告同時請求返還，亦難憑此遽認
      被告未向原告借款之事實。
（三）被告再以：原告公司約於七十九、八十年間承攬台灣電力公司輸變電工程處中
      部輸工處大湖Ｓ＼Ｓ改建工程，工程金額一千六百萬元，歷時八個月即完工；
      又約於八十一、八十二年間承攬台灣電力公司輸變電工程處南區輸工處，大鵬
      Ｅ＼Ｓ新建土木建築工程，工程金額一億三千五百萬元，歷時一年即完工；再
      約於八十二、八十三年承攬台灣電力公司輸變電工程處中區輸工處忠明Ｄ＼Ｓ
      新建工程，工程金額八千二百萬元，分二期共歷時二年完工。而上開工程均由
      被告一人負責總攬工地事務，全程執行施工管控等細節方可順利完工。而一般
      民營公司，為鼓勵員工之工作表現，除按月之薪資外，另給予工作獎金之情形
      ，十分普遍，況八十四年間，國內營建業景氣甚佳，原告公司亦每年均有承攬
      重大工程，被告任職經理，均一人單獨負責運籌工地業務，致不斷累積公司營
      業成績，是被告於僱傭關係存續期間，因工作表現甚受倚重，方受領原告所給
      付之工作獎金云云置辯；惟查：
  １、依證人邱文獻證述：「（我）任職期間為八十一年三月到八十七年四月，我從
      監工做到工地主任。監工是協助分擔工地主任的工作，有重要事項還是由工地
      主任處理，如果是我們可以處理的範圍，還是由我們自己處理。我曾經做過大
      鵬變電所還有忠明變電所，我在大鵬變電所作監工，當時的現場負責人是乙○
      ○，工地主任是胡敏章、和我一起作監工的還有一位叫盧豐舟，當時因為大鵬
      變電所有一些特定的工程我們必須要晚上才能去做，所以為了作那些工程，必
      須要晚上加班來做。我和乙○○工作的時間大部分是重疊在一起的。我除了固
      定薪水之外，於每年年終有年終獎金之外，並沒有其他的獎金」，「在忠明變
      電所時，是我和乙○○在現場，乙○○是現場負責人，我是工地主任，乙○○
      是負責與業主的接洽及專業協力廠商的協尋及工程進度的控管，如果他的時間
      不夠，會交給我負責，而我主要負責的事項是現場的監工執行。我作忠明變電
      所時，因為路程比較遠，所以薪水有調高約三成左右，大約四萬餘元。我記得
      那一年我領了兩個月薪資的年終獎金，除了年終獎金，我並沒有領到公司其他
      特別發放的獎金」等語，及證人鄭慶璋證陳：「（我）擔任工地主任，任職期
      間從七十二年起在原告公司任職大約四、五年左右，後來離職，到八十、八十
      一年間又回到原告公司，工作了大約三、四年，這幾年期間都擔任工地主任。
      這期間我和被告都是在不同的工地工作」，「（原告公司是否會因為某些工程
      而發放工作獎金？）我從來沒有領過工作獎金，我不知道」，「（公司曾經做
      過哪些工程？）我記得公司曾經做過自來水還有環保署的工程。那段時間我想
      那些工程應該是賺錢的，但是公司並沒有發放任何獎金」等語，足徵原告公司
      對其公司員工（如工地主任）除按月給付薪津及年終獎金外，尚無另外給予員
      工高額工作獎金之情事。
  ２、次參之被告於八十一年度、八十二年度、八十三年度、八十四年度申報其受僱
      於原告之薪資所得各為五十五萬八千元、六十萬元、六十三萬四千元、六十六
      萬元，有財政部台灣省南區國稅局台南市分局九十一年九月十日函附被告綜合
      所得稅資料附卷可稽，足見被告於上開期間之每月平均薪資所得係自四萬餘元
      至五萬餘元不等，經與證人邱文獻證述：「我除了固定薪水之外，於每年年終
      有年終獎金之外，並沒有其他的獎金，我剛入原告公司時每月薪水二萬八千元
      ，到後來調高到三萬二千元」，「我作忠明變電所時，因為路程比較遠，所以
      薪水有調高約三成左右，大約四萬餘元」等語，及證人鄭慶璋證稱：「當時每
      月薪水大約是三、四萬元」等語相較，足見被告當時之薪資已較同為原告公司
      員工之邱文獻、鄭慶璋（工地主地）為高。再依證人邱文獻證陳：「因現場負
      責人必須要負責發包及工程的進度的控管及品質的控管，所以現場負責人的壓
      力會比監工還大」等語，證人宋國瑞證述：「我有去做大湖及大鵬變電所的工
      程，工地的管理都是被告一個人在處理，曾經有一次我和被告還有徐總三人都
      在工地，我看到被告都工作的很晚，我就問徐總被告工作這麼辛苦，是否有多
      領其他的工錢，徐總說有」等語，及證人陳筆儒證述：「我是台電的員工，我
      在台電任職到現在已經二十多年了，我的職稱是土木檢驗員，一般俗稱是業主
      派駐在外的監工，負責工程品質、工程進度及安全的管理，我是監督承攬人是
      否有按照合約來承攬工地工程，而營造廠的工地主任也是負責工地的工程品質
      、工程進度及安全管理。當時我是大湖及忠明變電所工程的監工，當初這兩個
      工程是原告公司承攬，原告公司派到大湖現場的工地主任是被告還有另外一位
      工作一個多月就離開了。而原告公司派到忠明變電所現場的有兩位一位是工地
      經理是乙○○、另一位是工地主任為邱文獻，兩位的工作性質應該都是一樣的
      ，被告在大湖變電所的工作是負責工程的監督以及控制進度，被告是監工偶爾
      會做測量的工作，實際施作的部分是由協力廠商在施作」等語，雖堪認被告確
      實盡其本分努力工作，且其工作內容及壓力應較工地主任為繁重，但被告與工
      地主任之工作性質既然相似，受雇人對於工作認真負責亦係其應盡之義務，且
      被告每月薪資已比同一工地之工地主任邱文獻之薪資為高，則原告除給付被告
      服勞務之對價報酬外，於其他員工均無受領除年終獎金（一至二個月之薪資金
      額）外之工作獎金之情形，是否會另外給予被告高出其每月薪資甚多之鉅額工
      作獎金以慰勞鼓勵其工作表現？非無疑問。此外，被告又未另舉其他積極事證
      以實其說，是其辯稱：原告公司為鼓勵被告之工作表現，乃給予被告系爭款項
      作為工作獎金云云，要難採信。
（四）綜上所陳，原告主張被告先後於八十年三月三十一日、八十一年十一月二十日
      向原告借款六十萬元、二百萬元，未定返還期限之事實，堪予採信。被告辯稱
      ：上開款項為原告給付被告之工作獎金云云，洵非足採。至原告主張被告於八
      十四年八月十五日向原告借款一百萬元之事實，既未舉證以實其說，則原告此
      部分之主張，要非可採。
五、原告備位主張被告於八十四年八月十五日受領原告交付之一百萬元，係無法律上
    之原因之事實，為被告所否認，而不當得利返還請求權，係以無法律上之原因為
    其成立要件之一，因之主張此項請求權成立之原告，自應就被告受領系爭一百萬
    元係無法律上之原因之事實，負舉證之責任。經查：按原告於起訴原因已有相當
    之證明，而被告於抗辯事實並無確實證明方法，僅以空言爭執者，當然認定其抗
    辯事實之非真正，而應為被告不利益之裁判（最高法院十八年上字第一六七九號
    判例及八十七年度台上字第七三○號民事判決參照）。本件原告先位主張系爭一
    百萬元為被告向原告借用之款項，因其無法舉證而受不利益之認定，足證系爭款
    項非被告向原告之借款，是以原告主張被告受領系爭款項並無法律上之原因，應
    可認為已有相當之證明。參酌前揭判例意旨，即應由被告就其抗辯：系爭一百萬
    元係原告發給被告之工作金乙情，負舉證之責任。惟被告所舉證據並不足以證
    明其抗辯之事實為真正，已如前述，從而，原告主張被告無法律上之原因，收受
    原告交付之一百萬元，致原告受有損害等情，堪信為真實。
六、綜上所述，原告先位本於消費借貸之法律關係，備位本於不當得利之法律關係，
    請求被告為同一之給付，而原告先位主張被告於八十年三月三十一日、八十一年
    十一月二十日向原告借款六十萬元、二百萬元，依上開證據，為足採信，則原告
    本於消費借貨之法律關係，請求被告給付二百六十萬元，要屬有據；至其又主張
    被告於八十四年八月十五日向原告借款一百萬元之事實，雖非可採，惟其備位本
    於不當得利之法律關係，請求被告返還上開一百萬元，為有理由，應予准許。次
    按消費借貸未定返還期限者，借用人得隨時返還，貸與人亦得定一個月以上之相
    當期限，催告返還；給付無確定期限者，債務人於債權人得請求給付時，經其催
    告而未為給付，自受催告時起，負遲延責任。其經債權人起訴而送達訴狀，或依
    督促程序送達支付命令，或為其他相類之行為者，與催告有同一之效力；前項催
    告定有期限者，債務人自期限屆滿時起負遲延責任，民法第四百七十八條後段、
    第二百二十九條第二項、第三項分別定有明文。查本件借款二百六十萬元部分未
    定返還期限，而原告又未舉證證明其有定一個月以上之相當期限催告被告返還，
    惟原告既已對被告起訴，且起訴狀繕本（六十萬元借款部分）、擴張聲明狀繕本
    （二百萬元借款部分）已分別於九十一年五月二十三日、九十一年七月一日送達
    被告，有送達證書在卷足憑，自可認原告已對被告為催告，且迄至言詞辯論之日
    即九十一年九月十七日止亦已逾一個月以上，堪認原告之請求與民法第四百七十
    八條後段規定相符。惟催告應有期限者，債務人自期限屆滿時起始負遲延責任，
    準此，系爭六十萬元、二百萬元借款部分應各自九十一年六月二十四日（起訴狀
    繕本送達翌日屆滿一個月）、九十一年八月二日（擴張聲明狀繕本送達翌日屆滿
    一個月）起，被告始負遲延責任。從而，原告請求被告給付原告三百六十萬元，
    及其中一百六十萬元自擴張聲明狀繕本送達翌日即九十一年七月二日起，又其中
    二百萬元自九十一年八月二日起，均至清償日止，按週年利率百分之五計算之法
    定遲延利息，為有理由，應予准許。至逾此部分之請求，為無理由，應予駁回。
七、結論：原告之訴為一部有理由，一部無理由，依民事訴訟法第七十九條但書，判
    決如主文。
中　　　華　　　民　　　國　　九十一　　年　　　十　　　月　　　一　　　日
                                臺灣臺南地方法院民事第四庭
~B法　　　官　張季芬
右為正本係照原本作成
如對本判決上訴，須於判決送達後廿日內向本院提出上訴狀
中　　　華　　　民　　　國　　九十一　　年　　　十　　　月　　　一　　　日
~B法院書記官　汪姿秀
